臺灣高等法院民事判決　　　　　　　　　 95年度上字第924號
上　訴　人 甲○○
訴訟代理人 張仁龍律師
複 代理 人 林契名律師
被 上訴 人 廣昌開發建設股份有限公司
法定代理人 乙○○
訴訟代理人 易定芳律師
上列當事人間因返還印章等事件，上訴人對於中華民國95年8 月
30日臺灣臺北地方法院95年度訴字第3197號第一審判決提起上訴
，本院於96年6月26日言詞辯論終結，判決如下：
    主  文
上訴駁回。
第二審訴訟費用新台幣貳萬陸仟零貳元由上訴人負擔。
    事實及理由
一、被上訴人起訴主張：上訴人係被上訴人公司於民國（下同）
    93年12月31日召開股東臨時會選出之董事，同日召開董事會
    （下稱第二屆董事會），選舉乙○○為被上訴人公司之董事
    長兼總經理，並決議「有關93年12月13日簽訂之代管書之文
    件印章等，依約返還董事會收訖」，其中「文件印章等」包
    括被上訴人公司所有，原由上訴人保管如附件一所示之台北
    市政府營利事業登記證正本（下稱系爭營利事業登記證） 1
    紙及如附件二所示「廣昌開發建設股份有限公司」印文之印
    章1顆（下稱系爭印章）。嗣被上訴人公司於94年4月25日召
    開股東臨時會，改選董事為乙○○、高天來、洪順賢三人，
    並召開董事會（下稱第三屆董事會），選舉乙○○為董事長
    ，上訴人已非被上訴人公司之董事，自無權占有保管系爭營
    利事業登記證、系爭印章，卻拒不返還予被上訴人，經被上
    訴人以存證信函催請上訴人返還，仍未返還，而系爭營利事
    業登記證、系爭印章係被上訴人公司之財物，爰依民法第76
    7 條之規定，訴請上訴人將系爭營利事業登記證、系爭印章
    返還予被上訴人。原審就上訴人部分為被上訴人勝訴之判決
    ，上訴人不服，提起上訴，被上訴人對於上訴人之上訴則答
    辯聲明：駁回上訴人之上訴。
二、上訴人則以：上訴人受被上訴人公司第二屆董事會委任，為
    其保管系爭營利事業登記證及系爭印章，則上訴人保管系爭
    營利事業登記證及系爭印章，自非無權占有。若被上訴人欲
    取回，應向第二屆董事會請求返還，或由第二屆董事會向上
    訴人請求返還，當事人始為適格。且被上訴人公司第三屆董
    事會召集程序及決議方法均有違法令，業經董事賴雨婕提起
    撤銷股東會決議之訴，而被上訴人公司現任董事長乙○○犯
    罪集團涉嫌掏空廣昌公司資產案，經調查局台北市調處調查
    屬實，移送臺灣台北地方法院檢察署偵查中，上訴人身為股
    東之一，有權為第二屆董事會保管系爭營利事業登記證、系
    爭印章。又上訴人曾為被上訴人墊支鉅款高達新台幣（下同
    ）27,495,524元之，在被上訴人未如數清償前，為免被上訴
    人取得印章進行脫產，亦有保全保管物之權利而拒絕被上訴
    人請求之必要。退步言之，系爭營利事業登記證、系爭印章
    ，被上訴人公司均已辦理變更登記，有如廢物，是被上訴人
    訴請上訴人返還系爭營利事業登記證及系爭印章，亦無保護
    之必要。原審為上訴人敗訴之判決，上訴人不服，提起上訴
    ，並聲明：(一)原判決關於不利於上訴人之部分廢棄。(二)上項
    廢棄部分，被上訴人第一審之訴駁回。
三、按權利保護要件中，關於訴訟標的之法律關係之要件與關於
    當事人適格之要件不同。前者，屬於實體上權利保護要件，
    即原告所主張之法律關係存否之問題；後者，屬於訴訟上權
    利保護要件，即就原告所主張之法律關係有無為訴訟之權能
    之問題。是以當事人是否適格，應依原告起訴時所主張之事
    實定之，而非依審判之結果定之。本件被上訴人起訴主張其
    為系爭營利事業登記證及系爭印章之所有權人，上訴人持有
    系爭營利事業登記證、系爭印章係無權占有，而以自己為原
    告，以上訴人為被告，提起返還所有物之訴，其當事人即為
    適格，上訴人辯稱被上訴人提起本件訴訟，當事人不適格云
    云，尚非可採。
四、經查：被上訴人主張被上訴人公司於93年12月13日由董事長
    乙○○、洪順賢、丁麗文簽立代管委託書，記載略以：被上
    訴人公司董事會因被上訴人公司臨時股東會改選董事、監察
    人在即，為順利公司業務持續進行，並取信全體股東，將被
    上訴人公司業務推動之必要印章及文件交股東代表賴雨婕、
    潘銘祥律師、楊金順律師在臨時股東會召集閉鎖期間至新董
    事會成立即交還董事會等語，而將被上訴人公司印鑑之大章
    及被上訴人公司各項會計表冊交由潘銘祥律師負責保管、將
    印鑑之小章及甲存、乙存之大小章、存摺及支票交由楊金順
    律師負責保管。嗣被上訴人公司於93年12月31日下午2 時，
    召開臨時股東會，選任乙○○、賴雨婕及上訴人三人為董事
    ，並選任乙○○為董事長兼總經理，決議「有關93年12月13
    日簽訂之代管書之文件印章等，依約返還董事會收訖」；被
    上訴人公司另於94年4 月25日再召開股東臨時會，決議改選
    乙○○、高天來、洪順賢三人為董事，並選舉乙○○為董事
    長等事實，為上訴人所不爭執，並有代管委託書、託管明細
    、保管條、股東臨時會議事錄、董事會議事錄等件附卷可稽
    （見原審卷第11頁至第22頁），自堪信為真實。
五、上訴人雖辯稱：被上訴人已將系爭營利事業登記證、系爭印
    章登報作廢，另向主關機管申請補發營利事業登記證，並另
    刻印章，為印鑑章之變更登記，系爭營利事業登記證、系爭
    印章如同廢物，被上訴人請求返還為無理由云云。惟查：被
    上訴人雖不否認有將系爭營利事業登記證、系爭印章登報作
    廢，另向主關機管申請補發營利事業登記證，並另刻印章，
    為印鑑章之變更登記等事實（見本院卷第44頁背面、第69頁
    至第70頁），惟系爭營利事業登記證縱經廢止，其物之實體
    並未滅失，自仍屬被上訴人所有之物；系爭印章縱非被上訴
    人公司之印鑑章，其印章之實體既尚存在，仍屬被上訴人所
    有之物。是上訴人此部分辯解，並無可採。
六、上訴人另辯稱：上訴人受被上訴人公司第二屆董事會委託保
    管系爭營利事業登記證、系爭印章，非無權占有云云。惟查
    ：被上訴人公司雖於93年12月13日由董事長乙○○、洪順賢
    、丁麗文簽立代管委託書，將被上訴人公司印鑑之大章及被
    上訴人公司各項會計表冊交由潘銘祥律師負責保管、將印鑑
    之小章及甲存、乙存之大小章、存摺及支票交由楊金順律師
    負責保管，並於93年12月31日下午2 時召開股東臨時會，選
    任乙○○、賴雨婕及上訴人三人為董事，同時召開第二屆董
    事會，決議「有關93年12月13日簽訂之代管書之文件印章等
    ，依約返還董事會收訖」，此有代管委託書、託管明細、保
    管條、股東臨時會議事錄、董事會議事錄等件附卷可稽（見
    原審卷第11頁至第19頁），則上訴人於第二次董事會後受託
    保管系爭營利事業登記證、系爭印章，係具有正當權源。然
    被上訴人公司嗣於94年4 月25日已另召開股東臨時會，提前
    解任93年12月31日股東臨時會所選任之董事，改選乙○○、
    高天來、洪順賢三人為董事，同時召開第三屆董事會，選舉
    乙○○為董事長，亦有股東臨時會議事錄、董事會議事錄等
    件附卷可稽（見原審卷第20頁至第22頁），雖賴雨婕就被上
    訴人公司94年4 月25日之股東臨時會，向原法院提起撤銷股
    東會決議之訴，惟經法院判決駁回其訴確定在案（原法院94
    年度訴字第2487號判決、本院95年度上字第27號判決、最高
    法院96台上字第1321號裁定，見原審卷第59頁至第62頁、本
    院卷第34頁至第41頁、第92頁至第93頁）。是被上訴人公司
    94年4 月25日之股東臨時會提前解任全體董事之決議既屬合
    法有效，則其第二屆董事會即因全體董事解任而解散（不存
    在），上訴人所辯其受第二屆董事會之委託而保管系爭營利
    事業登記證、系爭印章之權源即因而不存在，對被上訴人而
    言，即屬無權占有（不具任何正當權源）。故上訴人所辯，
    伊係受被上訴人公司第二屆董事會委託保管系爭營利事業登
    記證、系爭印章，非無權占有云云，顯不足採。至上訴人又
    辯稱董事長乙○○犯罪集團涉嫌掏空被上訴人公司資產案云
    云，經查上訴人告發乙○○、許深信、黃辰鐘、于慈恩、吳
    展堂等人違反組織犯罪防治條例罪嫌，經檢察官偵查後，已
    為不起訴處分在案；乙○○被訴偽造文書罪嫌，亦經本院刑
    事庭判決無罪在案（見本院卷第94頁至第109 頁），且該等
    刑事案件與本件返還所有物之民事訴訟並無關聯；另上訴人
    辯稱伊曾為被上訴人公司代墊巨額款項乙節，乃係上訴人與
    被上訴人間之別一法律關係，上訴人應另循法律程序解決，
    亦與本件返還所有物之訴訟無涉，是其所辯，均非可採。
七、綜上所述，系爭營利事業登記證及系爭印章既屬被上訴人公
    司所有之物，上訴人又無任何正當權源予以占有，則被上訴
    人依據民法第767條規定，請求上訴人返還系爭營利事業登
    記證及系爭印章，於法有據，應予准許。原審為上訴人敗訴
    之判決，並無不合。上訴意旨指摘原判決不當，求予廢棄改
    判，為無理由，應予駁回。
據上論結，本件上訴為無理由，依民事訴訟法第449條第1項、第
78條，判決如主文。
中　　華　　民　　國　　96　　年　　7 　　月　　10　　日
                    民事第四庭
                        審判長法  官  張劍男
                              法　官  彭昭芬
                              法　官  丁蓓蓓
正本係照原本作成。
如不服本判決，應於收受送達後20日內向本院提出上訴書狀，其
未表明上訴理由者，應於提出上訴後20日內向本院補提理由書狀
（均須按他造當事人之人數附繕本）上訴時應提出委任律師或具
有律師資格之人之委任狀；委任有律師資格者，另應附具律師資
格證書及釋明委任人與受任人有民事訴訟法第466條之1第1項但
書或第2項（詳附註）所定關係之釋明文書影本。
中　　華　　民　　國　　96　　年　　7 　　月　　10　　日
　　　　　　　　　　　　　　　書記官  董曼華
附註：
民事訴訟法第466條之1（第1項、第2項）：
對於第二審判決上訴，上訴人應委任律師為訴訟代理人。但上訴
人或其他法定代理人具有律師資格者，不在此限。
上訴人之配偶、三親等內之血親、二親等內之姻親，或上訴人為
法人、中央或地方機關時，其所屬專任人員具有律師資格並經法
院認為適當者，亦得為第三審訴訟代理人。
